臺灣高等法院臺中分院民事判決
110年度建上字第17號
上  訴  人  鋐璟營造股份有限公司
            (更名前為偉力營造有限公司）

法定代理人  施長寬  
訴訟代理人  劉憲璋律師
複 代理 人  賴書貞律師
被 上訴 人  經濟部水利署第三河川局

法定代理人  白烈燑  
訴訟代理人  朱坤棋律師
上列當事人間請求給付工程款及退還履約保證金事件，上訴人對
於民國109年12月30日臺灣臺中地方法院108年度建字第128號第
一審判決提起上訴，本院於民國110年12月1日言詞辯論終結，判
決如下：
    主  文
上訴駁回。
第二審訴訟費用由上訴人負擔。
    事實及理由
一、上訴人主張：兩造於民國104年7月10日簽訂經濟部水利署第
    三河川局工程契約書（下稱系爭契約），被上訴人將大甲溪
    東勢堤防（八工區) 防災減災工程（下稱系爭工程）發包由
    伊承攬施作，契約總價為新臺幣（下同）3037萬元，於104 
    年7月20日開工、105年5月14日竣工，嗣於105年6月27日修
    正契約總價為27,588,969元。伊已請領六期款項累計25,973
    ,078元，尚餘末期款1,615,891元未領及末期履約保證金100
    0萬元尚未退還。由於被上訴人懷疑伊所使用之混凝土摻雜
    非天然粒料，因此竣工後一直未通過驗收。嗣於107年4月24
    日向行政院公共工程委員會申請履約爭議調解，經由兩造合
    意，共同委由社團法人中華民國建築技術學會（下稱建築學
    會）就兩造合意之鑑定事項進行專業之工程鑑定。鑑定結果
    認為混凝土抗壓能力、耐久性均無疑義，且認定混凝土約含
    有5-10%鋼碴，建議應扣除7.5%粗細粒料費用391,557元等情
    ，足認系爭工程之品質並無問題，應可視同驗收合格，且依
    上開鑑定減價金額391,557元為扣款，另伊亦同意再加計依
    系爭契約附錄2「廠商未依契約圖說施工之處理方式」第3條
    第1項約定，按不符合部分材料價金之百分之十計算該項缺
    失之懲罰性違約金39,156元。兩造既於調解進行中，合意以
    鑑定結果作為系爭工程施作狀況之確定，被上訴人於107年1
    1月30日亦函覆未作保留同意辦理建築技術學會所提出之「
    鑑定計畫概要」，工程款扣減帳之約定內容也僅關涉兩造間
    工程款爭議，與公益無關，且系爭工程經再驗合格，伊所施
    作之提防目前仍完好，無膨脹或崩塌之情事，工程品質無虞
    。又系爭契約附錄2第3條第3項約定，不符合部分材料加計1
    0%之懲罰性違約金後，罰款金額不得超過「該不符合部分之
    契約價金」，故兩造及法院自應均受鑑定結論拘束，只需扣
    除占混凝土5-10％鋼碴比例之金額即可。是依上核算，被上
    訴人應給付伊2,185,178元。爰依系爭契約及承攬之法律關
    係，求為命被上訴人給付伊2,185,178元及自起訴狀繕本送
    達翌日起至清償日止，按週年利率5%計算之利息之判決（原
    審判決駁回上訴人之請求，上訴人提起上訴）。上訴聲明：
    ㈠原判決廢棄。㈡被上訴人應給付上訴人2,185,178元，及自
    起訴狀繕本送達翌日起至清償日止，按週年利率5%計算之利
    息。㈢願供擔保，請准宣告假執行。
二、被上訴人則以：系爭工程未經驗收合格，上訴人依約不得請
    求給付工程尾款及退還履約保證金。伊為確認系爭工程混凝
    土材料不合格是否符合減價驗收之要件，雖同意就不影響結
    構安全、原設計功能需求、美觀及拆換確有困難等事項委託
    專業機構鑑定，但就混凝土材料不合格應不予計價之金額部
    分，未曾同意委託鑑定。因系爭工程相關單價分析表中，已
    有預拌混凝土材料費金額可資計算，減價收受係工程驗收不
    合格之權宜措施，兩造既同意辦理減價收受，即表示均同意
    回歸系爭契約約定，依關於減價收受之約定辦理。且系爭工
    程之結構用混凝土，依系爭工程契約附件：經濟部水利署施
    工規範第03310章1.4(13)規定，應符合「CNS1240混凝土粒
    料」所訂之國家標準，上訴人使用違規摻雜爐碴之混凝土，
    顯然已不符系爭契約約定，伊依系爭契約扣罰工程款自無不
    當。故依系爭契約附錄2第3條1項規定辦理減價驗收結果，
    混凝土不符合規定應不予計價之金額為10,401,356元、懲罰
    性違約金為1,040,135元，系爭工程辦理減價收受應扣罰之
    金額為11,441,491元。是依修正後之契約金額27,588,969元
    ，辦理減價收受應扣罰款後，上訴人可領之工程款餘額為16
    ,147,478元，惟上訴人已領取工程款25,973,078元，計已溢
    領9,825,600元，則伊依系爭契約第5條第3項約定得以保證
    金100萬元全部扣抵，上訴人已無工程款可請求等語，資為
    抗辯。答辯聲明：上訴駁回。若受不利益之判決，願供擔保
    請准宣告免為假執行。
三、兩造不爭執事項（本院卷第398頁、原審卷第207、183頁）
  ㈠上訴人更名前之名稱為偉力營造有限公司。
  ㈡兩造於104年7月10日訂立「大甲溪東勢堤防（八工區）防災
    減災工程」契約，由被上訴人將上開工程發包由上訴人承攬
    施作，契約總價為3037萬元，嗣經修正契約金額為27,588,9
    69元。
  ㈢系爭工程於104年7月20日開工，105年5月14日竣工，並於105
    年7月7日辦理驗收，因發現結構用混凝土摻雜爐碴等金屬物
    料而驗收不合格。
  ㈣上訴人已領取系爭工程款合計25,973,078元。
  ㈤系爭工程尚未退還之履約保證金為100萬元。 
四、上訴人主張系爭契約金額修正為27,588,969元，經扣除已領
    取25,973,078元，尚餘工程款1,615,891元未給付及履約保
    證金100萬元未退還，嗣因發現結構用混凝土摻雜爐碴等金
    屬物料而驗收不合格，委由建築學會鑑定鋼碴，檢測結果推
    估混凝土約含有5-10%鋼碴等情，業據其提出系爭契約書、
    經濟部水利署第三河川局105年6月27日函文、變更預算書封
    及總表、第六期請款資料、建築學會108年2月26日函文及鑑
    字第136號鑑定報告書（下稱系爭鑑定報告）等為證（見原
    審卷第19-119頁），被上訴人並未否認，此部分主張堪認真
    實。而上訴人主張兩造已合意以鑑定結果作為系爭工程施作
    狀況之確定，就系爭工程混凝土驗收不合格部分應以減價驗
    收，減價金額經鑑定為391,557元，再依系爭契約加計該項
    缺失之懲罰性違約金39,156元，被上訴人應給付2,185,178
    元本息等語，則為被上訴人否認，並以前揭情詞置辯。茲論
    述如下：　　
(一)系爭契約性質上屬承攬契約，系爭工程於105年7月7日辦理
    驗收，因發現結構用混凝土摻雜爐碴等金屬物料而驗收不合
    格，經建築學會檢測結果推估混凝土約含有5-10%鋼碴乙情
    ，為兩造所不爭執，業如前述；而兩造間就曾委由建築學會
    鑑定，目的係欲確認結構工程瑕疵是否符合減價收受要件，
    此為權宜措施代替驗收，嗣經檢測後，兩造均同意無庸拆除
    重做，同意做減價驗收，為被上訴人所不爭執（見原審卷第
    166、225、227頁），承此，兩造間僅係就應依系爭鑑定報
    告所計算之391,557元為扣款，或應依附錄2「廠商未依契約
    圖說施工之處理方式」第3條規定扣款10,401,356元，有不
    同見解（見本院卷第102頁），則兩造間既均有無庸拆除重
    做，同意做減價驗收之意思合致，僅係對減收之金額未達一
    致，自應認本件已完成驗收，在扣除瑕疵應減收之金額後，
    被上訴人仍有依約支付尾款及返還履約保證金之義務。
(二)上訴人主張兩造合意送鑑定時，被上訴人同意依建築學會提
    出之「鑑定計畫概要」辦理，並未作任何保留或反對，「鑑
    定計畫概要」所列項目均屬兩造合意範圍，故就減價金額亦
    合意由建築學會為鑑定等語，乃提出被上訴人107年11月30
    日水三工字第00000000000號函（下稱系爭函文）為證（見
    本院卷第59、63頁）。然觀諸系爭契約第15條第10款「廠商
    履約結果經機關初驗或驗收有瑕疵者，機關得要求廠商於期
    限內改善、拆除、重作、退貨或換貨」（見原審卷第41頁，
    本院卷第289頁）、附錄2「廠商未依契約圖說施工之處理方
    式」第3條「如與契約圖說規定不符部分，經檢討其不影響
    結構安全、原設計功能需求、美觀及拆換確有困難，廠商得
    提出申請並出具安全切結書由專任工程人員確認簽章，經機
    關審核同意得不必拆換或拆除重做，並依下列下列方式辦理
    ：⑴屬材料之材質、使用位置、尺寸不符合規定者，除該不
    符合部分之材料不予計價外，並依該不符合材料價金百分之
    十作為該項缺失之懲罰性違約金。…」（見原審卷第147頁，
    本院卷第303頁）等規定，並對照兩造間往來函文（見本院
    卷第185-235頁），可知被上訴人於驗收過程發現混凝土疑
    摻雜有金屬礦物成分，乃函請上訴人說明，且對於上訴人所
    稱「應屬原骨材粒料本身含有金屬礦物或預拌運送過程鐵屑
    脫落」之說法並未接受，進而表示依據系爭契約第15條及補
    充說明書附錄二規定，驗收缺失有「改善」、「拆除」、「
    重作」、「退貨」或「換貨」等措施，並無表明同意減價收
    受之情況（見本院卷第201頁），後又以上訴人缺失改善計
    畫多次修正仍未符合契約及規範要求，倘持續無法改正，將
    依契約第15條規定辦理終止或解除契約或減少價金，並請求
    損害賠償（見本院卷第203-224頁）。因此，上訴人107年8
    月15日鋐璟營造字第0000000號函請被上訴人同意申請建築
    學會對於系爭工程進行「混凝土耐久性」及「混凝土膨脹係
    數」之鑑定（見本院卷第45、46頁），實係上訴人為避免遭
    受重作之損失，確認系爭工程瑕疵程度是否不影響結構安全
    等要件，向被上訴人申請以建築學會為鑑定單位進行「混凝
    土耐久性」及「混凝土膨脹係數」之鑑定。嗣上訴人以107
    年10月26日鋐璟營造字第00000000000號函檢送建築學會之
    混凝土鑑定計畫概要，其意旨為向被上訴人申請續行由建築
    學會進行上開二項鑑定之相關事宜，被上訴人因此回覆系爭
    函文，表示就鑑定計畫概要，原則同意辦理，請速安排期程
    等語。由上足認系爭工程囑託鑑定，旨在確認工程瑕疵程度
    不影響結構安全等要件，兩造合意鑑定事項為「混凝土耐久
    性」及「混凝土膨脹係數」二項，而建築學會之鑑定計畫概
    要亦著重於說明鑑定作業程序之進行，至該計畫內記載「如
    試體含有鋼碴，可由檢測得出之鋼碴比例，核算建議工程扣
    減帳金額」，係在標題「二、會勘及試驗項目說明」項下之
    文字，復未見兩造就鑑定結果及鑑定對於事實認定之效力為
    任何約定，無從認定為兩造基於此合意成立鑑定契約。上訴
    人此部分所辯，尚不足採。
(三)上訴人雖主張應依系爭鑑定報告所計算之391,557元為扣款
    ，然該金額計算依據，係認「鋼碴檢測結果推估混凝土約含
    有5-10%鋼碴，依據契約結算資料，本案粒料中7.5%鋼碴不
    計價，建議應扣除7.5%粗細粒料費用共計391,557元」，乃
    係在5-10%中取一中間值，並非精算結果，既為被上訴人否
    認，是否可採，已非無疑。再者，既系爭工程混凝土約計含
    有5-10%鋼碴，而此5-10%鋼碴又係遍存於系爭工程全部，無
    從特定哪一區塊始含有鋼碴，且工程上禁止使用鋼碴，係因
    混凝土若含有鋼碴，恐會造成鏽蝕，日後時間一久會有孔洞
    ，影響整體結構之虞，而上訴人承攬系爭堤防工程，乃係公
    共工程，其任意使用鋼碴，以節省成本，從中獲利，則系爭
    鑑定報告認抗壓能力符合工程契約之需，無強度不足疑慮，
    且推估無膨脹性物質不影響混凝土耐久性問題，即逕以本案
    粒料中7.5%鋼碴不計價而核算建議工程扣減帳391,557元，
    自非恰當。準此，本院認加入鋼碴之混凝土，既係施作在全
    部堤防工程，整體工程均已受到污染，瑕疵並不是局部，應
    就全部施作之混凝土數量來計算，且契約中材料就是混凝土
    ，無所謂鋼碴材料，更不可能單扣除鋼碴之數量費用。更何
    況，被上訴人若未允以減價收受，上訴人所完成之工程將因
    驗收有瑕疵而遭要求重作之重大損失，上揭系爭契約附錄2
    「廠商未依契約圖說施工之處理方式」第3條既已明訂減價
    驗收之計算方式，衡情，兩造自有受契約文字拘束之意。系
    爭鑑定報告已確認系爭工程之結構用混凝土摻雜5-10%鋼碴
    金屬物料，尚符合契約減價收受要件，被上訴人因而同意辦
    理減價收受，則被上訴人抗辯辦理減價收受時，應依系爭契
    約附錄2「廠商未依契約圖說施工之處理方式」第3條規定，
    扣減混凝土材料不合格部分之金額，堪可採認。
(四)上訴人再執本院108年度建字第33號民事判決（見本院卷第6
    9-89頁，下稱另案），主張混凝土係由水泥、粗粒料、係力
    料、水及摻料等，按比例攪拌而成，粒料僅係組成混凝土材
    料之一部，本件混凝土中鋼碴比例遠比另案營造公司使用煉
    鋼副產品之比例低甚多，且其餘混凝土材料均符合規定，應
    參照另案判決意旨，以系爭鑑定報告建議扣除7.5%粗細材料
    費用共計391,557元，而非混凝土工項全部不予計價為宜等
    語。然細繹另案判決意旨，乃營造公司因於所施作用以吸收
    海浪或大水拍打衝擊以保護海岸或河堤之消波塊摻雜非天然
    粒爐碴，遭經濟部水利署第四河川局依民法第495條及不完
    全給付規定請求損害賠償，此與本件混凝土用於結構體工程
    ，雙方考量拆除、重作之時間、費用等成本，願依契約辦理
    減價驗收案情有差異，是上訴人擷取另案部分判決內容謂本
    件應扣除7.5%粗細材料費用云云，以為有利於己之主張，並
    無可採。又所謂爐碴泛指煉鋼廠再生產過程的副產品，國內
    鋼鐵廠依生產製程可分成高爐廠及電弧爐廠，其中關於電弧
    爐碴部分，由於電弧爐碴中的還原碴含有部分游離氧化鈣及
    游離氧化鎂，由水反應後會導致體積膨脹將近兩倍，若被加
    入混凝土中，則會在一段時間後表面爆出；系爭工程結構用
    混凝土之準則，依系爭工程契約附件即經濟部水利署施工規
    範第03310章1.4（13）規定，應符合「CNS1240混凝土粒料
    」所訂之國家標準（見本院卷387頁），且依經濟部事業廢
    棄物再利用管理辦法（104年1月9日修正）之附表編號14所
    示，電弧爐煉鋼爐碴（石）再利用之用途，限於非結構性混
    凝土原料或鋪面工程（機場、道路、人行道、貨櫃場或停車
    場）之基層或底層級配粒料原料，此有被上訴人提出之中國
    土木水利工程學會會刊第43卷第4期-煉鋼爐碴對混凝土之影
    響與防制探討、經濟部水利署施工規範第03310章等附卷可
    參（見本院卷第381-387頁、原審卷第235頁背面），故系爭
    工程之結構用混凝土依規定不得摻雜爐碴，上訴人於系爭工
    程混凝土中摻雜爐碴，自是與另案違約情形截然不同，無從
    參酌。上訴人此部分主張，要難憑採。
(五)依系爭工程結算明細表（見原審卷第149頁）所示，結構用
    混凝土140kgf/cm2之結算數量為179m3；結構用混凝土210kg
    f/cm2之結算數量為8453.64m3（1307.32+841.16+4359+1946
    .16=8453.64) ，再參之行政院公共工程委員會107年9月17
    日工程企自第00000000000號函說明四意旨（見原審院卷第1
    55-156頁），上開結構用混凝土不符契約之材料，係指其單
    價分析表所示之「工料名稱：產品，預拌混凝土材料費，14
    0kgf/cm2、單價：1,135.32」及「工料名稱：產品，預拌混
    凝土材料費，210kgf/cm2、單價：1,206.36」部分，是而，
    系爭結構用混凝土材料不符合規定應不予計價之金額為10,4
    01,356元（計算式：179m3x1,135.32元/m3+8453.64m3x1,20
    6.36 元/m3=10,401,356元）。上訴人雖可請求被上訴人給
    付工程尾款1,615,891元及履約保證金100萬元，然在被上訴
    人依附錄2第3條規定減價，即扣減不予計價10,401,356元後
    ，已無餘額可資請領，是上訴人請求被上訴人給付2,185,17
    8 元，應屬無據。　
五、綜上所述，上訴人依承攬契約法律關係，請求被上訴人給付
    2,185,178元，及自起訴狀繕本送達翌日起至清償日止，按
    週年利率5%計算之利息，為無理由，不應准許。原審就上訴
    人上開請求，為上訴人敗訴之判決及駁回其假執行之聲請，
    並無不合。上訴意旨指摘原判決不當，求予廢棄改判，為無
    理由。
六、本件事證已臻明確，兩造其餘之攻擊或防禦方法及未經援用
    之證據，經本院斟酌後，認為均不足以影響本判決之結果，
    無逐一詳予論駁之必要。併此敘明。
七、據上論結，本件上訴為無理由，判決如主文。
中　　華　　民　　國　　110 　年　　12　　月　　30　　日
    　        　　   工程法庭   審判長法　官  林慧貞
　　  　　　　　　　　　　　　        法　官  劉惠娟
　　　  　　　　　　　　　　　　      法　官  王怡菁
正本係照原本作成。
如不服本判決，應於收受送達後20日內向本院提出上訴書狀，其
未表明上訴理由者，應於提出上訴後20日內向本院補提理由書狀
（均須按他造當事人之人數附繕本）。因疫情而遲誤不變期間，
得向法院聲請回復原狀。
上訴時應提出委任律師或具有律師資格之人之委任狀；委任有律
師資格者，另應附具律師資格證書及釋明委任人與受任人有民事
訴訟法第466條之1第1項但書或第2項所定關係之釋明文書影本。
如委任律師提起上訴者，應一併繳納上訴裁判費。

                                      書記官  盧威在
　　　　　　　　　　　　　　　　　　
中　　華　　民　　國　　110 　年　　12　　月　　30　　日